【裁判字號】    97,易,1503
【裁判日期】    971006
【裁判案由】    詐欺
【裁判全文】
臺灣臺南地方法院刑事判決              97年度易字第1503號
公  訴  人  臺灣臺南地方法院檢察署檢察官
被      告  甲○○
上列被告因詐欺案件，經檢察官提起公訴（97年度偵字第8208號
、第8742號、第9733號），判決如下：
    主  文
甲○○無罪。
    理  由
一、公訴意旨略以：
    甲○○能預見提供自己帳戶予他人使用，將為他人用於財產
    犯罪，竟基於幫助他人詐欺之不確定故意，於民國96年12月
    14日至17日間某日，在臺南縣永康市○○路某處，將其所有
    向臺南縣永康市農會（下稱永康農會）所申請之0000000 號
    帳戶之提款卡及密碼，以新臺幣（下同）7500元之代價提供
    予真實姓名年籍不詳之成年男子使用，以此方法幫助他人從
    事犯罪。該不詳姓名年籍之成年男子及其所屬之詐騙集團成
    員，遂共同基於意圖為自己不法所有之犯意聯絡，分別為下
    列詐欺取財犯行：
  (一)於96年12月20日上午10時許，以電腦設備連接網際網路，在
    網路上張貼不實之拍賣筆記型電腦廣告，適戊○○上網瀏覽
    該則訊息，與詐騙集團成員聯絡後，因而陷於錯誤，遂依該
    詐欺集團成員之指示，於同日下午3時59分，匯款1萬7000元
    至甲○○上開帳戶內；
  (二)96年12月20日上午11時30分許，以相同詐騙手法張貼不實之
    拍賣筆記型電腦廣告，適丁○○上網瀏覽該則訊息，與詐騙
    集團成員聯絡後，因而陷於錯誤，遂依該詐欺集團成員之指
    示，於同日下午2時，匯款1萬6300元至甲○○上開帳戶內；
  (三)96年12月20日下午9 時許，以相同詐騙手法張貼不實之拍賣
    筆記型電腦廣告，適丙○○上網瀏覽該則訊息，與詐騙集團
    成員聯絡後，因而陷於錯誤，遂依該詐欺集團成員之指示，
    先後於同年月20日下午11時5分及21日上午8時10分，分別匯
    款2 萬元、1萬510元至甲○○上開帳戶內。嗣戊○○、丁○○、丙○○發覺受騙，乃報警處理而知悉上情。因認被告涉
    有刑法第30條第1項、第28條、第339條第1 項之幫助共同詐
    欺取財罪嫌云云。
二、按舉證責任係指「檢察官就被告犯罪事實舉證（提出的證據
    ）未詳盡時，將受不利益判斷」之原則。以下分述之：
  (一)檢察官之舉證範圍：
    檢察官之舉證事項應以無罪推定原則為基礎，以定其適用範
    圍。無罪推定原則原本係針對犯罪事實所為之考量原則，使
    無罪責無刑罰之實體法原則，反映於訴訟法上之無罪責證明
    者即應為無罪判決之原則。因而，無罪推定原則對於此些直
    接影響被告罪責存在被告罪責存在與否及範圍之所有與實體
    法事實有關者，皆有其適用。換言之，有關構成要件該當事
    實、阻卻違法之事實、阻卻罪責之事實、客觀處罰條件事實
    、刑罰之加重減輕免除之事實以及關於量刑之事實等，檢察
    官皆負有舉證責任。
  (二)檢察官之舉證程度：
    一般而論，犯罪事實存在與否，亦即所謂的真偽不明的情況
    ，未必即指真偽程度各佔一半之情形，祇要未達能證明犯罪
    事實存在之程度即為所指。尤其在刑事訴訟程序裡，所要解
    決之案件皆與剝奪人民權益息息相關之重大處分行為－「刑
    罰」有關，因而對於犯罪事實存在與否之證明程度要求的特
    別高。因此，刑事訴訟程序中之舉證責任，在於高度之證明
    （超越合理的可疑程度）無法達成時（陷於真偽不明時），
    立即啟動其機能，以判斷負擔舉證責任者之敗訴責任。
  (三)檢察官之實質舉證責任：
    刑事訴訟法第161條、第163條修正之後，檢察官於公判庭中
    對於犯罪事實所應負的實質舉證責任，將無法如同過去般得
    假藉任何理由意圖逃脫，而將實質的舉證責任毫無理由地轉
    嫁給被告，使被告自始蒙上被推定為有罪之陰影。亦基於雙
    方當事人（檢察官與被告，自訴案件中之自訴人與被告亦同
    ）皆得為證據調查之聲請，「實質的舉證責任」與「形式的
    舉證責任」之概念，於訴訟程序中明顯地呈現出，而使法庭
    出現活絡現象。
  (四)總而言之，在現行當事人主義的訴訟架構下，應建立起由檢
    察官負擔舉證責任之制度，且係屬於犯罪事實限於真偽不明
    之敗訴結果責任。換言之，一旦檢察官在公判庭上無法就被
    告之犯罪事實證明至「超越合理的可疑程度」時，法院基於
    其中中立第三人之立場，即應對被告諭知無罪判決，不應超
    過檢察官之舉證範圍再依職權進行證據之調查（蒐集），如
    此才有助於檢察官舉證責任之落實，亦使院檢雙方角色、權
    責分明，嚴守其職務本分，不再接續糾問被告，如此始能落
    實公平法院之理念。
三、又按，犯罪事實應依證據認定之，無證據不得認定犯罪事實
    。不能證明被告犯罪者，應諭知無罪之判決。刑事訴訟法第
    154條第2項、第301條第1項分別定有明文。次按認定不利於
    被告之事實，須依積極證據，茍積極證據不足為不利於被告
    事實之認定時，即應為有利於被告之認定，更不必有何有利
    之證據。而認定犯罪事實所憑之證據，雖不以直接證據為限
    ，間接證據亦包括在內，然無論直接或間接證據，其為訴訟
    上之證明，須於通常一般之人均不致有所懷疑，而得確信其
    為真實之程度者，始得據之為有罪之認定，倘其證明尚未達
    到此一程度，而有合理之懷疑存在，致使無從為有罪之確信
    時，即應為無罪之判決（最高法院30年上字第816號、76 年
    臺上字第4986號判例意旨參照）。再按檢察官就被告犯罪事
    實，應負舉證責任，並指出證明之方法，刑事訴訟法第161
    條第1 項定有明文。故檢察官對於起訴之犯罪事實，應負提
    出證據及說服之實質舉證責任。倘其所提出之證據，不足為
    被告有罪之積極證明，或其指出證明之方法，無從說服法院
    以形成被告有罪之心證，基於無罪推定之原則，自應為被告
    無罪判決之諭知，最高法院92年臺上字第128 號判例意旨參
    照。再按，刑事被告並無自證己罪之義務，其在訴訟上所為
    之辯解，只須達於對起訴事證提出合理質疑之程度為已足，
    檢察官如對被告所舉反證仍有爭執，即應依刑事訴訟法第一
    百六十一條規定積極舉證釋疑。被告等既堅決否認犯罪，檢
    察官所舉證據復不足以使法院產生有罪之心證，原判決因認
    被告等犯罪不能證明，於法尚無不合，最高法院97年度台上
    字第3099號判決意旨參照。依上開最高法院判例及判決意旨
    可知，基於被告無自證己罪之義務，被告對於檢察官所起訴
    之事證所為之辯解，只須使法院達於合理懷疑之程度即可，
    檢察官如有爭執，即須依刑事訴訟法第161 條積極舉證，惟
    檢察官所舉證據如不足以使法院對被告產生有罪確信之心證
    ，基於無罪推定之原則，法院即應為被告無罪判決之諭知。
四、檢察官認為被告涉有上開罪嫌之依據：
    本件公訴人認被告涉有上開犯行，無非係以前開事實有證人
    即被害人戊○○、丁○○、丙○○等人分別於警詢時指述甚
    詳，且有被害人戊○○郵局匯款收據、被害人丁○○在永豐
    銀行ATM 匯款收據、被害人丙○○網路轉帳列印資料、被害
    人丁○○及丙○○提供之奇摩拍賣網站列印資料、被告上開
    帳戶開戶基本資料及交易明細表等為其論據。
五、證據能力：
    公訴人所提出之上開證據資料及方法，業經本院於97年9 月
    22日公開審理之始，經合議庭評議後當庭宣示具有證據能力
    並載明於審判筆錄（見院卷頁12）。
六、被告之辯解：
    被告甲○○固不否認其以7500元之代價，於上開時、地將向
    永康農會所申請之0000000 號帳戶之提款卡及密碼等物交付
    予姓名年籍不詳之成年男子之事實，惟堅決否認有何幫助詐
    欺之犯行，辯稱：其係以上開帳戶之提款卡及密碼向地下錢
    莊借款，其將上開帳戶之提款卡及密碼交予對方時，扣掉利
    息實拿7500元，並開立面額1 萬元之本票予對方，對方要求
    其每星期存2500元，其於96年12月底準備存錢時，上開帳戶
    就變成警示帳戶，其不曉得對方拿其帳戶去詐欺等語。
七、經查：
  (一)上開被害人戊○○、丁○○、丙○○遭詐騙集團成員騙取金
    錢，而詐騙集團成員並要求被害人戊○○、丁○○、丙○○
    等依序先後將17000元、16300元、20000元、10517元分別匯
    入被告甲○○所有之上開永康農會帳戶內等情，業據被害人
    戊○○、丁○○、丙○○等人分別於警詢時指述甚詳，且有
    被害人戊○○郵局匯款收據、被害人丁○○在永豐銀行ATM
    匯款收據、被害人丙○○網路轉帳列印資料、被害人丁○○
    及丙○○提供之奇摩拍賣網站列印資料、被告上開帳戶開戶
    基本資料及交易明細表等各一份在卷可參，足認本案之詐騙
    集團成員確係以被告甲○○所提供之上開永康農會帳戶，作
    為遂行詐騙上開被害人等金錢之工具，要屬無疑。
  (二)1.按幫助犯之成立，必須行為人主觀上具有幫助之故意，客
      觀上具有幫助之行為。詳言之，必須行為人基於幫助正犯
      犯罪之意思，於行為前或實施中給正犯以精神上或物質上
      之助力，而參與犯罪構成要件以外之積極或消極行為，以
      助成正犯犯罪之實施為要件。查本件被告既已坦承將上開
      永康農會帳戶之提款卡及密碼等物交予姓名年籍不詳之成
      年男子等情，業如上述，而上開帳戶嗣後亦供作詐騙被害
      人戊○○、丁○○、丙○○之用，且上開帳戶並非詐欺取
      材罪之正犯所有，因而使偵查機關不易追查正犯，是以，
      被告所為提供正犯規避刑責之助力，在客觀上已然構成幫
      助行為無疑。惟被告堅詞否認有何幫助詐欺取財犯行，並
      以前詞置辯，是本件之爭點，在於被告行為時主觀上有無
      幫助之故意，亦即被告在交付上開永康農會帳戶之提款卡
      、密碼等物時，是否明知其所交付之物，將為他人利用作
      為詐欺取財之工具，並有意使其發生（直接故意），或可
      預見所交付之物將作為詐欺取財之工具，而仍容任該等情
      事發生（未必故意）。
    2.又按幫助犯係從屬於正犯而成立，並無獨立性，故幫助犯
      須對正犯之犯罪事實，具有共同認識而加以助力，始能成
      立，其所應負責任，亦以與正犯有同一認識之事實為限。
      若正犯所犯之事實，超過其共同認識之範圍時，則幫助者
      事前既不知情，自不負責；從犯對正犯行為所認識之內容
      ，如與正犯所發生之事實不一致時，應僅就其所認識之範
      圍負責；刑法上之幫助犯，係對於犯罪與正犯有共同之認
      識，而以幫助之意思，對於正犯資以助力，而未參與實施
      犯罪之行為者而言。若於正犯之犯罪無共同之認識，即非
      幫助犯（最高法院75年度臺上字第1509號、84年度臺上字
      第5998、6475號、88年度臺上字第1270號判決意旨參照）
      。依上開最高法院之判決意旨可知，幫助犯必須認識到，
      其所為足以為正犯實現犯罪事實提供助力，始得令其負擔
      幫助之刑責。
    3.經查：
      (1)被告於警詢時供稱：「（你為何要將提款卡及密碼交付
        地下錢莊人員使用？）因為我要向地下錢莊借款，該名
        男子聲稱須代保管提款卡及密碼」、「（你向該地下錢
        莊借款金額為何? 是否已歸還?）1萬元，尚未歸還」、
        「（你於何時知道該帳戶遭列警示帳戶?）97年1月初知
        道該帳戶已經列為警示帳戶」、「（你已知道該帳戶列
        為警示帳戶，為何未主動向警察機關報案？）我有以電
        話聯繫永康分局大灣派出所，但是因為工作繁忙一直未
        至警察機關報案」等語（見臺北縣政府警察局海山分局
        警卷頁2-3）。
      (2)被告於偵查時供稱：「96年12月看報紙廣告向地下錢莊
        借錢，96年12月14日至17日之間，他們和我相約在永康
        市○○路見面，我只有給他們我的提款卡及密碼，他們
        當天有到銀行去試密碼，看可否使用」、「（你向地下
        錢莊借多少錢？）一萬元」、「（地下錢莊有借你錢嗎
        ？借多少？）當天他們就給我7500元，並叫我開立一張
        一萬元之本票，2500元一個月的利息」、「（你如何還
        款？）他們要我每個禮拜存2500元」、「（你有無存
        2500元？）96年12月底我要存時，已變成警示帳戶」、
        「（該男子有說何時會還你帳戶資料嗎？）還款完，但
        後來他們人都不見了」、「（你還錢為何不存入他們的
        帳戶？）他們說一定要提供提款卡才要借我錢」等語（
        見偵查卷頁6-7）。
      (3)被告於本院審理時供稱：「我確實有拿存摺及提款卡去
        向地下錢莊借錢，但否認幫助詐欺」、「我拿提款卡給
        地下錢莊，地下錢莊的人有去永康的永大路大眾證券行
        試密碼（96年12月14日至17日左右）」、「（該帳戶是
        我的沒有錯，我向地下錢莊借錢有拿該帳戶及提款卡去
        抵押，後來我要去領縣政府的殘障金，才知道帳戶被凍
        結」、「（你將提款卡及密碼拿給地下錢莊，是否知道
        該提款卡及密碼會被詐欺集團利用？）那張提款卡我還
        有在用，怎麼可能這麼做」、「我向該地下錢莊借款是
        因為他的利息比一般地下錢莊低，該錢莊說一定要拿提
        款卡抵押，我因為缺錢，所以才這麼做」等語（見院卷
        頁12-15）。
      (4)茲互核參酌被告上開於警詢、偵查及本院審理中所為之
        供述，其前後所供尚屬一致，且由被告上開供述可知被
        告似欲向地下錢莊借款而交付其上開永康農會帳戶之提
        款卡及密碼，進而言之，被告是否具有幫助詐欺之不確
        定故意，仍存有合理之懷疑。
      (5)又我國除金融機構貸款外，一般私人或錢莊等地下金融
        管道亦甚通暢，對於急用現金或信用不佳之人給予貸款
        的機會，惟常約定較高額之利率或質押擔保，而一般急
        用現金或信用不佳之人，於不知對方之真實姓名及年籍
        資料時，常因對方之要求而交付帳戶等資料，亦所在多
        有，進而言之，一般急用現金或信用不佳之人，為取得
        地下金融管道貸款之機會，亦接受相對人所要求之質押
        擔保，進而交付帳戶等資料予真實姓名及年籍資料均不
        詳之相對人。是公訴意旨以金融帳戶之申請甚為簡易方
        便，亦無信用問題，如有使用帳戶之需要，人人均可自
        行開戶，衡諸常情當無使用他人之金融帳戶之理，如非
        供作犯罪出入之帳戶或其他不法目的，應無隱匿自己名
        義帳戶而使用他人金融帳戶之必要，且銀行帳戶可供款
        項之存匯、提領，乃具備普通知識經驗之一般人在日常
        生活經驗所俱知之常識，故如非欲利用「假人頭」之手
        法，作不法之勾當，豈須借用他人之銀行帳戶，認被告
        有容認對方利用其帳戶犯詐欺取財罪之不確定故意云云
        ，與上開經驗法則相違背，是此部分之公訴意旨洵不足
        採。
      (6)又雖現今社會之平面媒體、電子媒體，經常報導刮刮樂
        、樂透等詐欺集團，常以收購、收集人頭帳戶作為詐欺
        工具之事實，惟並非每人均通曉社會訊息，且檢察官並
        未提出足以證明被告通曉社會訊息之證據方法，是以，
        公訴意旨以邇來利用各種名義詐欺取財之犯罪類型層出
        不窮，該等犯罪多數均係利用人頭帳戶作為出入帳戶，
        並經媒體廣為披載，被告係成年且智力成熟之人，對此
        應知之甚詳等情，認被告有容任對方利用其帳戶犯詐欺
        取財罪之不確定故意云云，顯係推測之詞，是此部分之
        公訴意旨洵不足採。
      (7)況且，依上開二、三之說明，基於檢察官須負實質之舉
        證責任下，被告並無自證無罪之義務，是以，公訴意旨
        以被告無法說明對方之真實姓名、年籍、聯絡方法，且
        被告與該人並非熟稔之朋友關係，而在不熟悉、不信任
        之情況下，仍將帳戶出借予對方，足認被告有容認對方
        利用其帳戶犯詐欺取財罪之不確定故意云云，與上開檢
        察官須負實質之舉證責任之規定及被告無自證己罪之義
        務相違背，是此部分之公訴意旨洵不足採。
      (8)綜上所查，依現存證據，僅足以證明被告欲向地下錢莊
        借款始提供其上開永康農會帳戶之提款卡、密碼等資料
        予該姓名年籍不詳之成年男子，公訴人復未提出積極證
        據證明被告與詐騙被害人戊○○、丁○○、丙○○之人
        有共同之違法認識，是依上開二、六(二)之說明，自難逕
        認被告上開所為，有幫助共同詐欺取財之不確定故意。
八、綜上所述，本件依檢察官所舉出之證明方法，尚不足以認定
    被告甲○○有上開幫助共同詐欺取財之故意。此外，檢察官
    復未提出其他積極證據足認被告有何公訴意旨所指之幫助共
    同詐欺取財犯行，自屬不能證明其犯罪，揆諸上開說明，檢
    察官在公判庭上無法就被告之犯罪事實證明至「超越合理的
    可疑程度」時，法院基於其中立第三人之立場，自應為被告
    無罪之諭知。
據上論斷，應依刑事訴訟法第301條第1項，判決如主文。
本案經檢察官乙○○到庭執行職務。
中    華    民    國    97    年    10   月    6    日
              刑事第二庭    審判長法  官  蘇義洲
                                  法  官  黃瑪玲
                                  法  官  吳坤芳
以上正本證明與原本無異。
如不服本判決，應於收受本判後10日內，向本院提出上訴書狀，
並應敘述具體理由。如未敘述上訴理由者，應於上訴期間屆滿後
20 日內向本院補提理由書狀（均須按他造當事人之人數附繕本
）「切勿逕送上級法院」。
                                  書記官  張宜柔
中    華    民    國    97    年    10  月    6     日


司法院資訊處製作；財團法人民間司法改革基金會備份。
